臺灣宜蘭地方法院刑事判決
111年度侵訴字第12號
公  訴  人  臺灣宜蘭地方檢察署檢察官
被      告  簡瑞達


指定辯護人  義務辯護律師  賴宇宸律師
上列被告因妨害性自主罪案件，經檢察官提起公訴（110年度偵
字第8725號、111年度偵字第1909號），本院判決如下：
    主  文
甲○○犯乘機性交罪，處有期徒刑壹年陸月；又犯乘機性交罪，處
有期徒刑壹年捌月。應執行有期徒刑貳年，緩刑伍年，緩刑期間
付保護管束，並應向指定之政府機關、政府機構、行政法人、社
區或其他符合公益目的之機構或團體，提供貳佰小時之義務勞務
；且應自本判決確定之日起陸個月內接受壹拾貳小時之法治教育
課程。
    犯罪事實
一、甲○○於民國102、103年間認識中度智能障礙之卷內代號BT00
    0-A110099（另一案卷內代號為：BT000-A110116，姓名年籍
    資料詳如卷附真實姓名對照表，以下稱甲女）成年女子，明
    知甲女為具有智能障礙、心智缺陷之人，其語言表達及日常
    生活事物理解能力均不及常人，對於外界事物之判斷與認知
    能力亦較一般人為低，也未能了解性交之意義，竟基於妨害
    性自主之犯意，利用甲女對性不知或不能抗拒，分別於下列
    時間、地點對甲女為下列犯行：
（一）於110年11月17日7時30分許，甲女至甲○○位於宜蘭縣○
　　  ○鎮○○路000巷00號住處，甲○○在上址客廳內，以手
　　  撫摸甲女胸部，並將甲女褲子脫下後，將其陰莖插入甲女
　　  陰道，對甲女為性交行為1次。
（二）於110年12月28日7時50分許，甲女再至甲○○上址住處，甲
      ○○又在客廳內，以手撫摸甲女胸部，並將甲女褲子脫
　　　下後，將其陰莖插入甲女陰道，對甲女為性交行為1次。
　　嗣經甲女先後於110年11月17日、110年12月28日向０００日照
    中心社工告知其屁股及下體疼痛，社工發覺有異報警處理後
    ，始查悉上情。
二、案經甲女之父BT000-A110099A（真實姓名年籍資料詳如卷附
    真實姓名對照表，以下稱乙男）告訴及宜蘭縣政府警察局移
    送臺灣宜蘭地方檢察署檢察官偵查起訴。
    理  由
壹、程序部分：
一、按性侵害犯罪防治法所稱性侵害犯罪，係指觸犯刑法第二百
    二十一條至第二百二十七條、第二百二十八條、第二百二十
    九條、第三百三十二條第二項第二款、第三百三十四條第二
    款、第三百四十八條第二項第一款及其特別法之罪；又行政
    機關、司法機關及軍法機關所製作必須公示之文書，不得揭
    露被害人之姓名、出生年月日、住居所及其他足資識別被害
    人身分之資訊，性侵害犯罪防治法第二條第一項、第十二條
    第二項分別定有明文。另性侵害犯罪防治法第十二條所定其
    他足資識別被害人身分之資訊，包括被害人照片或影像、聲
    音、住址、親屬姓名或其關係、就讀學校與班級或工作場所
    等個人基本資料，性侵害犯罪防治法施行細則第六條亦有明
    文。本案被告甲○○所犯係屬性侵害犯罪防治法所稱之性侵害
    犯罪，因本院所製作之判決係屬必須公示之文書，為避免被
    害人身分遭揭露，依上開規定，對於證人即被害人甲女、證
    人即告訴人甲女之父乙男僅記載代號（真實姓名年籍住址等
    詳卷）方式為之，另就甲女受託照護之０００日照中心名稱等
    足資識別身分之資訊，均予以隱匿，以免揭露被害人身分，
    合先陳明。
二、按被告以外之人於審判外之言詞或書面陳述，除法律有規定
    者外，不得作為證據，刑事訴訟法第一百五十九條第一項定
    有明文；又被告以外之人於審判外之陳述，雖不符前四條之
    規定，而經當事人於審判程序同意作為證據，法院審酌該言
    詞陳述或書面陳述作成時之情況，認為適當者，亦得為證據
    ，刑事訴訟法第一百五十九條之五第一項亦有明文。而所謂
    「審酌該陳述作成時之情況，認為適當」者，係指依各該審
    判外供述證據製作當時之過程、內容、功能等情況，是否具
    備合法可信之適當性保障，加以綜合判斷而言（最高法院94
    年度台上字第3277號、第5830號判決意旨參照）。經查，被
    告甲○○及其辯護人於本院準備程序、審理程序中同意證人即
    被害人甲女在０００日照中心之社工游秀敏於警詢中之證述作
    為證據（見本院卷第46至51、89至92、113頁），而本院審
    酌前揭警詢筆錄之證據資料製作時之情況，尚無違法不當及
    證明力明顯過低之瑕疵，認以之作為證據應屬適當。揆諸前
    開規定，爰依刑事訴訟法第一百五十九條之五第一項規定，
    認前揭同意證人游秀敏於警詢時之證述有證據能力。
三、按刑事訴訟法第一百五十九條之一第二項規定：「被告以外
    之人於偵查中向檢察官所為之陳述，除顯有不可信之情況者
    外，得為證據」，已揭示被告以外之人於偵查中向檢察官所
    為之陳述，原則上有證據能力，僅於顯有不可信之情況者，
    始例外否定其得為證據。是被告如未主張並釋明顯有不可信
    之情況時，檢察官自無須再就無該例外情形為舉證，法院亦
    無庸在判決中為無益之說明。換言之，法院僅在被告主張並
    釋明有「不可信之情況」時，始應就有無該例外情形，為調
    查審認（最高法院100年度台上字第2949號判決要旨參照）
    。被告及其辯護人並未主張並釋明證人即被害人甲女於偵查
    中之證述、證人即告訴人甲女之父乙男於偵查中之證述顯有
    不可信之情況，依前揭說明，證人即被害人甲女、證人即告
    訴人甲女之父乙男於偵查中之證述自應認有證據能力。
四、本案言詞辯論終結前，檢察官、被告及其辯護人均未就本判
    決所引用之非屬供述證據部分，主張有刑事訴訟法規定不得
    為證據之情形，下列非屬供述之證據既不適用傳聞法則，復
    查無違法取得之情事存在，自應認同具證據能力。
貳、實體部分：
一、認定被告犯罪所憑證據及理由：
（一）上揭犯罪事實，業據被告甲○○於本院審理中坦承不諱（見
      本院卷第88至91、123至126頁），核與證人即被害人甲女
      於檢察官訊問及審理中證述；證人即告訴人甲女之父乙男
      於檢察官訊問及審理中證述；證人即社工游秀敏於警詢中
      證述情節相符（見臺灣宜蘭地方檢察署110年度他字第139
      1號偵查卷〈以下簡稱110年度他字第1391號偵查卷〉第24至
      30頁；臺灣宜蘭地方檢察署111年度他字第68號偵查卷〈以
      下簡稱111年度他字第68號偵查卷〉第22至28頁；本院卷第
      40至43頁；臺灣宜蘭地方檢察署110年度偵字第8725號偵
      查卷（以下簡稱110年度偵字第8725號偵查卷第9頁正背面
      ），並有證人即被害人甲女由社工報案後先後前往天主教
      靈醫會醫療財團法人羅東聖母醫院、醫療財團法人羅許基
      金會羅東博愛醫院驗傷之天主教靈醫會醫療財團法人羅東
      聖母醫院受理疑似性侵害事件驗傷診斷書、醫療財團法人
      羅許基金會羅東博愛醫院受理疑似性侵害事件驗傷診斷書
      各1紙（原本置於彌封袋卷內，影本分見110年度他字第13
      91號偵查卷第13至15頁；111年度他字第68號偵查卷第12
      至14頁）、內政部警政署刑事警察局中華民國111年1月18
      日刑生字第1108047233號鑑定書1份（鑑定結論略以：本
      案前次送檢被害人內褲褲底內層斑跡檢出一男性Y染色體D
      NA-STR型別，與甲○○型別相符，不排除其來自涉嫌人甲○○
      或與其同具父系血緣關係之人）（見110年度偵字第8725
      號偵查卷第30至32頁背面）、內政部警政署刑事警察局中
      華民國111年3月16日刑生字第1110007034號鑑定書1份（
      鑑定結論略以：被害人外陰部棉棒、陰道深部棉棒檢出同
      1種男性Y染色體DNA-STR型別，與涉嫌人甲○○型別相符，
      不排除其來自涉嫌人或與其具同父系血緣關係之人）（見
      臺灣宜蘭地方檢察署111年度偵字第1909號偵查卷〈以下簡
      稱111年度偵字第1909號偵查卷〉第24至26頁）、被告住處
      之採證照片14張（見110年度偵字第8725號偵查卷第12至1
      4頁、111年度偵字第1909號偵查卷第9至10頁）、宜蘭縣
      政府社會處性侵害減述案件訊前訪視調查報告、性侵害案
      件減少被害人重覆陳述作業訊前訪視紀錄表、性侵害案件
      減少被害人重複陳述作業同意書各2份、性侵害案件通報
      表1份、被害人甲女手繪圖2紙（見110年度他字第1391號
      偵查卷第3至8、10至12頁；111年度他字第68號偵查卷第3
      至8、19頁）在卷可稽，顯見被告確有於110年11月17日、
      110年12月28日對證人即被害人甲女各為性交行為1次。
（二）又被害人甲女自99年7月8日經鑑定為中度智能障礙（第1
      類、第3類），領有中度身心障礙之中華民國身心障礙手
      冊，亦有該身心障礙手冊影本附卷足憑（見110年度他字
      第1391號偵查卷第9頁），而於本院審理中證人即被害人
      甲女到庭後無法為完整之陳述，無法明確表達意思，只能
      輔以 手勢、為斷斷續續、不清楚之簡單語句（見本院卷
      第43頁），社工表示：被害人構音不清楚，要有明確及簡
      短的問題才會回答，有時候講不清楚會用手勢比，理解算
      是蠻不清楚等情（見本院卷第43頁），證人即告訴人乙男
      證述：甲女不知道陰莖插入陰道是什麼意思。甲女平常白
      天到０００日照中心，傍晚才回家，照顧費每月3000元是我
      們自付的，還要支付一天100元接送費用，每月共支付約5
      000元等語（見本院卷第42至43頁），被告亦自承：甲女
      語言不是那麼流暢，知道甲女智能與一般人不同，比一般
      人還差，甲女智能不足，知道她領有身心障礙手冊等節（
      見本院卷第41、88、123頁），顯見被害人甲女係中度智
      能障礙而為心智缺陷之人，於案發當時不知性交意義，其
      心智缺陷情形，對於被告之性交行為，不知或不能抗拒，
      無性自主決定能力等節，被告既知悉被害人甲女為中度智
      能障礙之人，進而對被害人甲女為性交行為，是被告自有
      利用被害人甲女心智缺陷而不知或不能抗拒性交之情形，
      對被害人甲女為性交行為無誤。
（三）綜上所述，足徵被告前揭自白核與事實相符，本件事證明
      確，被告對被害人甲女為乘機性交犯行堪以認定，應予依
      法論科。
二、論罪部分：
（一）按稱性交者，謂非基於正當目的所為之下列性侵入行為：
      一、以性器進入他人之性器、肛門或口腔，或使之接合之
      行為。二、以性器以外之其他身體部位或器物進入他人之
      性器、肛門，或使之接合之行為，刑法第十條第五項定有
      明文。是本案被告以陰莖進入甲女陰道內之行為，核屬刑
      法所稱之性交行為。又按刑法第二百二十五條之乘機性交
      罪，須被害之男女不能或不知抗拒之原因，非出於犯人所
      為，而犯人僅乘此不能或不知抗拒之時機，以為性交，始
      有其適用（最高法院102年台度上字第88號判決意旨參照
      ）。查本案被告係利用甲女心智缺陷而不知或不能抗拒性
      交之情形下，以陰莖插入甲女性器陰道內，自屬乘機性交
      行為無訛。是核被告所為，係犯刑法第二百二十五條第一
      項之乘機性交罪。被告所犯2次乘機性交罪犯行，時間不
      同，犯意個別，應予分論併罰。又被告對被害人甲女為乘
      機性交犯行前，有撫摸甲女之胸部之乘機猥褻行為，屬乘
      機性交行為之階段行為，應為乘機性交之高度行為所吸收
      ，不另論罪，附此說明。
（二）按犯罪若有情輕法重之情形者，裁判時本有刑法第五十九
      條酌量減輕其刑規定之適用（司法院釋字第263號解釋意
      旨可參）。從而其「情輕法重」者，縱非客觀上足以引起
      一般同情，惟經參酌該號解釋並考量其犯罪情狀及結果，
      適用刑法第五十九條之規定酌減其刑，應無悖於社會防衛
      之刑法機能（最高法院81年度台上字第865號判決意旨）
      。又按刑之量定，為求個案裁判之妥當性，法律固賦予法
      院裁量權，但此項裁量權之行使，除應依刑法第五十七條
      規定，審酌行為人及其行為等一切情狀，為整體之評價，
      並應顧及比例原則與平等原則，使罪刑均衡，輕重得宜，
      以契合社會之法律感情。又刑法第五十九條規定犯罪之情
      狀可憫恕者，得酌量減輕其刑，其所謂「犯罪之情狀」，
      與同法第五十七條規定科刑時應審酌之一切情狀，並非有
      截然不同之領域，於裁判上酌減其刑時，應就犯罪一切情
      狀（包括第五十七條所列舉之十款事項），予以全盤考量
      ，審酌其犯罪有無可憫恕之事由（即有無特殊之原因與環
      境，在客觀上足以引起一般同情，以及宣告法定低度刑，
      是否猶嫌過重等等），以為判斷。茲查：被告對中度智能
      障礙之證人即被害人甲女為上開乘機性交犯行，致甲女因
      此身心受創，所為實應予非難，被告所為固無足取，惟並
      未以暴力之方式傷害甲女，堪認其主觀惡性尚非十分重大
      ，且被告在此之前，僅於108年間曾因毀損案件 經本院判
      處拘役二十日確定，未曾受有期徒刑以上刑之宣告，其與
      證人即被害人甲女、告訴人乙男為鄰居關係，應係因一時
      失慮致肇本件犯行，該罪法定本刑為三年以上十年以下有
      期徒刑，與刑法第二百二十一條以強暴、脅迫、恐嚇、催
      眠術或其他違反其意願之方法而為性交之強制性交罪之法
      定本刑相同，惟被告萌生歹念，趁機對證人即被害人甲女
      性交，行為手法及惡性要與犯刑法第二百二十一條強制性
      交罪者有別，且被告於案發後已與證人即被害人甲女、證
      人即告訴人乙男及被害人甲女之母達成民事和解，並已全
      數給付賠償金額，有本院和解筆錄及公務電話紀錄合1紙
      在卷足稽（見本院卷第65至67頁），足見被告所為固應受
      責難，然究非極惡無可饒恕之人，且被告犯後尚有努力彌
      補其過錯，本院因認就被告所犯上開之罪，倘對被告科以
      法定最低度之刑，稍嫌過苛，難謂符合罪刑相當性及比例
      原則，因認被告上開犯罪情狀，本院認縱處法定最低本刑
      三年有期徒刑，猶嫌過重，爰就所犯2次乘機性交犯行均
      依刑法第五十九條規定減輕其刑。
三、科刑部分：
　　爰以行為人之責任為基礎，審酌被告於本案行為前曾於108
    年間曾因毀損案件 經本院判處拘役二十日確定，其餘並無 
    犯罪前科紀錄，有臺灣高等法院被告前案紀錄表在卷足稽，
    素行尚稱良好，其與被害人為鄰居關係，認識被害人甲女，
    竟利用被害人甲女心智缺陷不知或不能抗拒以陰莖進入甲女
    陰道內為性交行為，誠屬不該，造成被害人甲女身心受創，
    審酌被告為滿足一時私慾，對被害人甲女為性交行為之方式
    ，及被告犯後初始未坦認犯行，惟至本院審理中已坦白承認
    ，並於犯後彌補賠償被害人甲女損害，有前揭和解筆錄可憑
    ，已如前述，堪認被告已有反省悔過之心、犯後態度尚稱良
    好，並衡酌其智識程度為國中畢業，之前在湯淺電池公司 
    工作、現無業、家中有父親及一個哥哥同住、經濟狀況勉持
    之生活狀況（警詢及被告審理中自陳）等一切情狀，就所 
    犯各量處如主文欄所示之刑，並定應執行刑如主文所示，以
    示儆懲。
四、緩刑宣告：
　　末按，法院對於具備緩刑條件之刑事被告，認為以暫不執行
    刑罰為適當者，得宣告緩刑，為刑法第七十四條所明定，至
    於暫不執行刑罰之是否適當，則由法院就被告有無累犯之虞
    ，及能否由於刑罰之宣告而策其自新等一切情形，依其自由
    裁量定之，與犯罪情節是否可原，並無關係（最高法院29年
    上字第26號判例參照）。經查，被告前未曾受有期徒刑以上
    刑之宣告，此有臺灣高等法院被告前案紀錄表存卷可考，其
    因一時失慮，致罹重典，犯後坦承犯行已知悔悟，而被告已
    與證人即被害人甲女、證人即告訴人甲女之父乙男及被害人
    甲女之母達成和解，已如前述，顯見被告深具悔意並取得告
    訴人方面之諒解，本院審酌被告現已42歲，家中復有年歲近
    80歲、行動不便、因末期腎疾病需定期接受血液透析治 療
    之父親需其照顧（有被告父親之醫療財團法人羅許基金會羅
    東博愛醫院診斷證明書足憑），如令入監執行，對其家庭及
    將來對社會之適應，未必有其助益，經綜合以上各情，認其
    因一時失慮致罹刑典，經此刑之宣告後，應知所警惕而無再
    犯之虞，本院因認暫不執行其刑為適當，爰依刑法第七十四
    條第一項第一款之規定，就被告上開犯罪宣告刑部分，併予
    以宣告緩刑五年，以啟自新。又為使被告能於本案從中深切
    檢討記取教訓，避免其再度犯罪，暨使被告得確切知悉其所
    為之負面影響，並深刻瞭解法律規定及守法之重要性，促使
    其日後更加重視法規範秩序、強化法治觀念，敦促被告確實
    惕勵改過，本院認應課予一定條件之緩刑負擔，令其能從中
    深切記取教訓，並督促時時警惕，爰併依刑法第七十四條第
    二項第五款之規定，命被告於緩刑期內，向指定之政府機關
    、政府機構、行政法人、社區或其他符合公益目的之機構或
    團體提供二百小時之義務勞務；及依刑法第七十四條第二項
    第八款規定命其應自本判決確定之日起六個月內完成法治教
    育課程十二小時，俾由執行機關能予適當督促，且由觀護人
    給予適時之協助與輔導，以期導正及建立其正確法律觀念，
    復依刑法第九十三條第一項第一、二款規定諭知於緩刑期間
    付保護管束。倘被告於緩刑期間違反上述負擔情節重大，或
    未能遵守保護管束之相關規定而情節重大，足認原宣告之緩
    刑難收其預期效果，而有執行刑罰之必要者，檢察官得依刑
    法第七十五條之一第一項第四款規定，聲請法院撤銷其緩刑
    宣告，附予敘明。
據上論斷，應依刑事訴訟法第二百九十九條第一項前段，刑法第
二百二十五條第一項、第五十九條、第五十一條第五款、第七十
四條第一項第一款、第二項第五款、第八款、第九十三條第一項
第一款、第二款，判決如主文。
本案經檢察官韓茂山提起公訴，檢察官劉憲英、曾尚琳到庭執行
職務。
中　　華　　民　　國　  111　　年　　10　 月　　31　　日
                刑事第四庭審判長  法  官  林惠玲
                                  法  官　楊心希
                                  法  官　游皓婷
以上正本證明與原本無異。
如不服本判決應於收受本判決後20日內向本院提出上訴書狀，並
應敘述具體理由。若未敘述理由者，應於上訴期間屆滿後20日內
向本院補提理由書狀(均須按他造當事人之人數附繕本)。
                                  書記官　陳蒼仁
中　　華　　民　　國　  111　　年　　10　 月　　31　　日
附錄本案論罪科刑之法條：
中華民國刑法第二百二十五條（乘機性交猥褻罪）
對於男女利用其精神、身體障礙、心智缺陷或其他相類之情形，
不能或不知抗拒而為性交者，處三年以上十年以下有期徒刑。
對於男女利用其精神、身體障礙、心智缺陷或其他相類之情形，
不能或不知抗拒而為猥褻之行為者，處六月以上五年以下有期徒
刑。
第一項之未遂犯罰之。